【裁判字號】    98,易,671
【裁判日期】    980709
【裁判案由】    重利
【裁判全文】
臺灣板橋地方法院刑事判決               98年度易字第671號
公  訴  人  臺灣板橋地方法院檢察署檢察官
被      告  戊○○
            甲○○
            丁○○
            己○○
            丙○○
上列被告因重利案件，經檢察官提起公訴（96年度偵字第28349
號、97年度偵字第3286號），本院判決如下：
    主  文
戊○○乘他人急迫貸以金錢，而取得與原本顯不相當之重利，處
拘役伍拾日，如易科罰金，以新臺幣壹仟元折算壹日。扣案癸○○所簽立之汽車讓渡書（壹式貳份）、汽（機）車買賣合約（壹
式貳份），均沒收之。
戊○○其餘被訴重利部分，無罪。
甲○○、丁○○、己○○、丙○○，均無罪。
    事  實
一、戊○○係址設臺北縣土城市○○路27號「正興租車行」之負
    責人，並於報紙刊登「汽車借款、無車可辦，0000000000」
    之分類廣告，使急需用錢之不特定人於急迫之際，至該租車
    行借款。嗣癸○○（原名：蘇美惠）見報於民國96年8月6日
    前來借款，戊○○即基於乘他人急迫貸以金錢，而取得與原
    本顯不相當之重利之犯意，乘癸○○經濟拮据急需用錢之際
    ，貸以新臺幣（下同）6萬元，預扣第一期利息5千4百元，
    並約定以1個月為1期，每期利息5千4百元，換算年息計算為
    百分之108，而向癸○○收取與原本顯不相當之重利，同時
    要求癸○○需簽立汽車讓渡書（一式二份）、汽（機）車買
    賣合約（一式二份）及交付行車執照正反面影本、身分證正
    反面影本、駕駛執照正反面影本、戶籍謄本供戊○○收執，
    及提供其所有之車號9D-1293號自用小客車供戊○○作為租
    賃車使用，並交付以其為發票人、面額為7萬5千元之本票1
    紙為擔保，其後癸○○已於96年9月6日、同年10月6日、同
    年11月6日按月繳付利息各5千4百元。嗣經警於96年11月21
    日上午9時20分許，持搜索票前往臺北縣土城市○○路27號
    搜索，扣得上開本票、汽車讓渡書、汽（機）車買賣合約、
    行車執照正反面影本、身分證正反面影本、駕駛執照正反面
    影本、戶籍謄本，因而查知上情。
二、案經臺北縣政府警察局報請臺灣板橋地方法院檢察署檢察官
    偵查起訴。
    理  由
壹、有罪部分：
一、證據能力：
  (一)被告以外之人於審判中有滯留國外或所在不明而無法傳喚或
    傳喚不到者，其於檢察事務官、司法警察官或司法警察調查
    中所為之陳述，經證明具有可信之特別情況，且為證明犯罪
    事實之存否所必要者，得為證據，刑事訴訟法第159條之3第
    3款定有明文。查，本案證人癸○○於警詢中之證言，雖屬
    審判外之陳述，惟證人癸○○經本院依法傳喚、拘提，均未
    到庭，顯有傳喚不到之情事，而證人癸○○於警詢中所言，
    與警方在臺北縣土城市○○路27號執行搜索查扣之物品相符
    ，輔以證人癸○○與被告戊○○並無任何仇隙，衡情當無虛
    偽陳述誣指被告戊○○之必要，是證人癸○○於警詢中之證
    言，應認具有可信性之特別情況，且該陳述內容為與犯罪事
    實存否相關之事實，並為證明犯罪事實存否所必要，依據首
    揭刑事訴訟法第159條之3第3款之規定，應認有證據能力。
  (二)按被告以外之人於偵查中向檢察官所為之陳述，除顯有不可
    信之情況者外，得為證據，刑事訴訟法第159條之1定有明文
    。查，證人癸○○於偵查中所為之陳述，業經具結，且無顯
    不可信之情形，自亦得為證據。
二、訊據被告戊○○固坦承於96年8月6日出借6萬元予癸○○，
    並按月向癸○○收取利息5千4百元，癸○○並提供其所有之
    車號9D-1293號自用小客車供被告戊○○作為租賃車使用等
    情，惟矢口否認有何重利之犯行，辯稱：癸○○來找伊時，
    車號9D-1293號自用小客車已經有在土城的聯華當鋪借過錢
    ，沒有辦法再到其他當鋪借錢，所以伊就用伊自己的車子去
    順昌當鋪借錢借給癸○○，利息就是照順昌當鋪向伊收的利
    息去跟癸○○收，癸○○也知道伊是用自己的車子去幫她借
    錢云云。
三、經查：
  (一)被告戊○○確有於96年8月6日出借6萬元予癸○○，預扣第
    一期利息5千4百元，並約定以1個月為1期，每期利息5千4百
    元，同時要求癸○○需簽立汽車讓渡書（一式二份）、汽（
    機）車買賣合約（一式二份）及交付行車執照正反面影本、
    身分證正反面影本、駕駛執照正反面影本、戶籍謄本供其收
    執，及提供癸○○所有之車號9D-1293號自用小客車供其作
    為租賃車使用，並交付以癸○○為發票人、面額為7萬5千元
    之本票1紙為擔保，其後癸○○已於96年9月6日、同年10月6
    日、同年11月6日按月繳付利息各5千4百元等情，業經證人
    癸○○於警詢、偵查中證述明確，並有上開本票、汽車讓渡
    書、汽（機）車買賣合約、行車執照正反面影本、身分證正
    反面影本、駕駛執照正反面影本、戶籍謄本等件扣案可資佐
    證，而被告戊○○對於確有貸與證人癸○○6萬元，並按月
    向證人癸○○收取利息5千4百元一節亦坦承不諱，足見證人
    癸○○上開證述情節並非虛構，應屬可信。
  (二)被告戊○○雖以前開情詞置辯，惟依據被告戊○○所提供之
    順昌當鋪當票記載，被告戊○○係於96年6月12日以車號14
    98-QD號自用小客車向順昌當鋪典當借款17萬元，有順昌當
    票1紙在卷可稽，而被告戊○○貸與證人癸○○6萬元之時間
    ，係在96年8月6日，已如前述，是被告戊○○以車號14
    98-QD號自用小客車向順昌當鋪典當借款17萬元之時間，顯
    係在被告戊○○貸與證人癸○○6萬元之前，且其間已相距
    近2個月，實難認被告戊○○在貸與證人癸○○6萬元前2 個
    月，即為將來要貸與證人癸○○金錢之目的，預向順昌當鋪
    典當借款，是被告戊○○前開所辯，洵無可採。
  (三)又被告戊○○貸與癸○○6萬元，借款時即已預扣第一期利
    息5千4百元，是以每月利息5千4百元計算，年息高達百分之
    108，顯屬與原本顯不相當之重利無疑，而證人癸○○係為
    繳交其他當鋪錢，有急用才向被告戊○○借錢一節，亦經證
    人癸○○於偵查中證述明確，是證人癸○○當時經濟拮据陷
    於急迫之窘境，亦可認定。綜上，本件事證明確，被告戊○○犯行，已堪認定。
四、核被告戊○○所為，係犯刑法第344條之重利罪。又被告戊○○前因偽造文書、違反動產擔保交易法等案件，先後經臺
    灣高等法院以96年度上更二字第47號判處有期徒刑6月及臺
    灣桃園地方法院以95年度桃簡字第363號判處有期徒刑5月確
    定，上開二罪嗣經臺灣高等法院以96年度聲字第1676號裁定
    應執行有期徒刑9月確定，於96年9月29日始執行完畢，有臺
    灣高等法院被告前案紀錄表1份在卷可稽，是於本案尚不構
    成累犯，附予敘明。爰審酌被告戊○○趁他人急迫貸與金錢
    ，而收取高達年息百分之108之利息，擾亂社會經濟秩序，
    行為可訾，且犯後一再否認犯行，兼衡其犯罪之動機、目的
    、手段、智識程度等一切情狀，量處如主文所示之刑，並諭
    知易科罰金之折算標準，以示懲儆。又癸○○所簽立交予被
    告戊○○收執之汽車讓渡書（一式二份）、汽（機）車買賣
    合約（一式二份），係被告戊○○所有，供本件犯罪所用之
    物，爰依刑法第38條第1項第2款併予宣告沒收之。至癸○○
    交付之行車執照正反面影本、身分證正反面影本、駕駛執照
    正反面影本、戶籍謄本，係被害人癸○○所有暫放被告戊○○處以供質押之物，並非被告戊○○所有，爰不予宣告沒收
    ；另癸○○所簽立之本票1張，因係被告戊○○貸款予癸○○之債權及擔保證明，僅應超過法定利息部分無請求權外，
    餘合法之權利尚非不得憑該本票行使之，且癸○○於清償本
    息完畢後，亦得依法請求返還上開本票，爰亦不予宣告沒收
    ，附此敘明。
貳、無罪部分：
一、公訴意旨略以：(一)被告戊○○、甲○○分別係位於臺北縣土
    城市○○路27號正興租車行之負責人及員工，被告丁○○係
    位於臺北縣板橋市○○路141號東樺當鋪之店長，被告己○○則為國都豐田汽車公司之業務員。被告戊○○、甲○○、
    丁○○及己○○共同基於重利之犯意，由被告戊○○刊登報
    紙分類廣告：「汽車借款、無車可辦、0000000000」之方式
    尋找急需用錢之不特定人，借款人以分期付款方式向被告己○○購買車輛後，向東樺當舖典當車輛借款但未質押車輛，
    再交由被告戊○○作為租賃車，出租他人使用以收取租金。
    被告戊○○等人於附表所示時間，趁辛○○、壬○○及庚○○等人急迫需款孔急之際，以上開手法，由被告丁○○、戊○○貸予如附表所示款項，收取每月9分之利息，以此方式
    取得與原本顯不相當之重利，同時要求辛○○等人簽立相當
    借款數額之本票作為債務之擔保。(二)被告丙○○係位於臺北
    縣中和市○○路79號正興租車行之負責人，基於重利之犯意
    ，於96年7、8年間，經被告戊○○介紹，趁壬○○急迫需款
    孔急之際而貸予2萬元，約定每10天收取利息6千元而取得與
    原本不相當之利息。因認被告戊○○、甲○○、丁○○、己○○、丙○○均涉有刑法第344條之重利罪嫌。
二、按犯罪事實應依證據認定之，無證據不得認定犯罪事實；又
    不能證明被告犯罪者，應諭知無罪之判決；刑事訴訟法第
    154條第2項、第301條第1項分別定有明文。另按認定犯罪事
    實應憑積極證據，倘積極證據不足以為不利於被告事實之認
    定時，即應為有利被告之認定，更不必有何有利之證據，最
    高法院30年上字第816號著有判例，所謂「積極證據足以為
    不利被告事實之認定」，依據同院76年臺上字第4986號判例
    意旨，係指據為訴訟上證明之全盤證據資料，在客觀上已達
    於通常一般之人均不致於有所懷疑，而得確信被告確曾犯罪
    之程度；若未達到此一程度，而有合理懷疑之存在時，即無
    從為被告有罪之確信。
三、公訴人認被告戊○○、甲○○、丁○○、己○○、丙○○涉
    有此部分重利罪嫌，係以證人壬○○、庚○○、辛○○之證
    述及扣案之辛○○本票、庚○○本票、汽車買賣合約、空白
    本票等為其主要依據。訊據被告戊○○、甲○○、丁○○、
    己○○、丙○○均堅詞否認有公訴人所指重利之犯行，被告
    戊○○辯稱：伊只是介紹辛○○、壬○○、庚○○去跟東樺
    當鋪借錢，並沒有跟辛○○、壬○○、庚○○收取任何的費
    用，因為東樺當鋪要求伊作保，伊就跟辛○○、壬○○、庚○○達成協議說車子要讓伊使用，讓伊去出租，利息部分都
    是依據東樺當鋪的要求，東樺當鋪向壬○○、辛○○、庚○○要求之利息都是9分，由伊負責轉交給東樺當鋪，但東樺
    當鋪只有向伊收6.5分的利息，其中的差額伊認為是要給伊
    的佣金，壬○○、辛○○、庚○○來借錢時，伊都有向他們
    說清楚，並不是像壬○○、辛○○、庚○○說的沒有同意讓
    伊去使用車子，且伊帶辛○○去東樺當鋪借錢的車子是車號
    1736-RK號自用小客車，借了16萬元，這部車也是有給伊在
    使用，至於車號JR-0840號、9736-EY號自用小客車並沒有交
    給伊使用，也沒有去東樺當鋪借錢，辛○○是壬○○介紹來
    的，壬○○是在95年12月底才看廣告來找伊，96年1月份去
    買車，辛○○怎麼可能在95年7月就向伊借錢；壬○○來找
    伊時，伊有跟壬○○說如果手上沒有車，就要先用分期付款
    的方式買一台車再去東樺當鋪借錢，當時就有說車子要給伊
    使用，伊都會請他們簽汽車讓渡書跟買賣合約書，目的就是
    如果他們真的繳不出錢，可以把車子讓給伊，由伊來繳車貸
    ，借款人只要負責繳當鋪利息就好，伊跟壬○○去東樺當鋪
    借錢時，是借15萬元，沒有預扣利息，資料都是壬○○自己
    簽的，借到的15萬元中有9萬2千元是壬○○拿走，剩下的是
    伊拿走去繳汽車頭期款；伊第一次帶庚○○去東樺當鋪是借
    18萬元，因為庚○○的車子沒有辦法借這麼多，伊還用自己
    的機車去向東樺當鋪借6萬元給庚○○，扣掉要給福灣公司
    的車款12萬元，剩下12萬元都是庚○○拿走，後來不到一個
    月庚○○就說要整筆清償，伊向庚○○說車子已經租出去，
    要過幾天才可以拿回來，結果伊車子拿回來要還庚○○的時
    候，庚○○已經又自己去東樺當鋪借第二次款，這次是借15
    萬元，有預扣利息1萬3千5百元，利息每個月是1萬3千5百元
    ，伊介紹去東樺當鋪借錢的都不用留車，伊只是跟客人約定
    車子給伊出租使用而已，並沒有重利等語。被告甲○○辯稱
    ：伊是先認識壬○○，經壬○○介紹伊向戊○○借錢才認識
    戊○○，伊到戊○○的租車行工作時，因為壬○○有拖欠車
    貸，戊○○打電話給壬○○她都不接，戊○○就請伊去找壬○○，伊有跟壬○○說不要躲起來，壬○○要伊跟戊○○說
    給她一些時間，後來是壬○○請伊過去拿錢幫忙交給戊○○
    ，對於其他的事情伊都不清楚，並沒有重利等語。被告丁○○辯稱：伊在東樺當鋪工作，戊○○帶來的客人都是收六分
    半的利息，並沒有收到9分，伊只記得壬○○那部車是借15
    萬元，沒有預扣利息，可以原車使用，至於庚○○、辛○○
    部分，伊已經沒有印象是不是伊經手的，伊向客戶收取多少
    利息都是依據公司的規定，戊○○帶來的客人都是讓他們可
    以原車使用，但是公司規定還是有收倉棧費，其他當鋪只要
    是原車使用都還是收9分的利息，伊都是照公司的規定收利
    息，並沒有重利等語。被告己○○辯稱：伊只是賣車號
    0422-QM號自用小客車給壬○○，車貸的部分都是照公司的
    規定，至於壬○○後來去跟當鋪借錢的情形伊都不知道，伊
    並沒有重利等語。被告丙○○辯稱：伊並沒有借過錢給壬○○等語。
四、經查：
  (一)證人辛○○於警詢中固證稱：95年7月左右有向正興租車行
    借款15萬元，每月利息百分之15約1萬7千元，有簽立本票，
    名下車號JR-0840號、9736-EY號、1736-RK號自用小客車均
    係其購買，車號1736-RK號自用小客車是由其個人使用，車
    號JR-0840號、9736-EY號自用小客車拿去給戊○○幫其貸款
    ，戊○○有拿去做租賃車使用等語（見96年度偵字第28349
    號偵查卷第178頁），惟警方於96年11月21日在臺北縣新店
    市○○路101巷17弄7號被告戊○○住處及臺北縣土城市○○
    路27號正興租車行搜索查扣之辛○○本票共8張，其中1張之
    發票日為96年1月24日，面額為10萬元，另7張之發票日均為
    96年10月5日，面額為5萬元者6張，面額為2萬5千2百元者1
    張，有本票8張扣案可資佐證，是該等本票開立之日期均與
    證人辛○○所稱借款日期之95年7月間不符，是證人辛○○
    上開證述情節是否可信，已非無疑；另經本院向東樺當鋪查
    詢結果，據東樺當鋪函覆稱並無收當車號JR-0840、9736-EY
    兩台車輛紀錄，且依據東樺當鋪所提供之當票，該當鋪係於
    96年2月1日接受辛○○典當車號17 36-RK號自用小客車，典
    當金額16萬元，有東樺當鋪98年4 月22日聲明書、當票存根
    、繳息紀錄各1份在卷可稽，是亦無證人辛○○所稱以車號
    JR-0840號、車號9736-EY號自用小客車向東樺當鋪典當之紀
    錄。因之，證人辛○○就其所稱有於95年7月間，將車號
    JR-0840號、9736-EY號自用小客車交予被告戊○○貸款，向
    被告戊○○貸得15萬元，預扣利息1萬3千5百元，每月應繳
    利息1萬3千5百元，並將上開二車交予被告戊○○作為租賃
    車使用等節，除證人辛○○之片面指述外，並無任何其他證
    據可資佐證，且證人辛○○上開證述內容，與在被告戊○○
    住處及正興租車行內所查扣由辛○○簽立之本票之發票日期
    及東樺當鋪所提供之典當資料均不相符，證人辛○○亦未能
    提出相關之當票或其他資料供本院參酌，證人辛○○上開證
    述情節，實難遽行採信，自難認被告戊○○、丁○○有公訴
    意旨所指如附表編號1所示之重利犯行。
  (二)被告戊○○、丁○○於本院審理中雖稱壬○○、庚○○向東
    樺當鋪借款時，東樺當鋪均係以原車使用（即免留車）之方
    式貸與款項，被告戊○○並稱壬○○、庚○○均有同意將車
    輛交由其作為租賃車使用云云，惟被告丁○○前於警詢中供
    稱：因為戊○○要賺取我們店裡的停車費，而且車輛都是他
    保管，所以戊○○負保管車輛之責任；借款金直接交給客人
    ，利息由戊○○交給我本人，利息4分，倉棧費2.5分，合計
    每個月6.5分，所以戊○○每個月要支付我每輛6.5分的利息
    ；（被害人庚○○、乙○○、壬○○等3人在車輛未質當【
    留車】情形下，為何仍向被害人收取倉棧費？）因為被害人
    車輛都由戊○○保管；（東樺當鋪與戊○○所經營正興車行
    有商業合作？）有，因他賺我的車輛保管費，我們沒有訂定
    書面契約；（戊○○帶同被害人庚○○、乙○○、壬○○等
    3人至東樺當鋪借款，所質借車輛為何交由戊○○以租賃車
    使用？）我不曉得他跟車主的關係；（被害人質借車輛交給
    戊○○，有無告知車輛保管及使用情形？）戊○○只告訴我
    會保管車輛的安全等語（見97年度偵字第3286號偵查卷第7
    、8頁），被告丁○○於偵查中亦供稱：因為戊○○介紹的
    客戶拿車子來當，加上戊○○那邊有場地可以放車，所以當
    鋪都把車停他那邊，只有他介紹的客人的車子停在他那；我
    們會給戊○○停車保管費，每個月會給他借款金額的百分之
    2.5當保管費，這筆費用是我們給的；（為何會有買賣合約
    書？）這對我們是一種保障，因為車子擺在戊○○那邊，我
    們擔心那邊萬一被他賣掉的話，我們就沒有保障，所以先簽
    買賣合約書，由車主賣給當鋪作為擔保（見97年度偵字第
    3286號偵查卷第71、72頁）；（汽車典當程序？）查車子是
    否屬於車主本人所有，再以車子價格衡量要借多少錢，車子
    留在當鋪內，現金就交付給車子所有權人，利息4分，車輛
    保管費用是借款金額的2、3分計算，我們車子都保管在我們
    租在林口文化四路與寶林路交岔口的鐵皮加蓋的車庫；壬○○、乙○○、庚○○、辛○○都是來跟我們東樺當鋪借錢的
    ，這些人的車子都在放戊○○在土城立德路27號的正興租賃
    車行，這是他們之前跟我們談的條件，因為戊○○幫我們找
    客戶，我們就把車子停在他那邊；因為我們把車子放在戊○○那邊有我們的風險，所以我會請戊○○簽本票給我，在戊○○那邊搜到的本票跟我們應該沒有關係等語（見97年度偵
    字第3286號偵查卷第85、86頁），被告戊○○前於偵查中亦
    供稱：我不是在做放款的業務，我賣車給客戶，客戶用分期
    方式買車我可以賺取佣金，另外客戶如果去跟當鋪借款必須
    要留車，當鋪就會將車子放在我那邊，我就可以將車子出租
    給他人；因為當鋪是我認識的，當鋪願意將借錢人的車子放
    在我這邊，就是希望我擔保債務，如果將來借錢人付不出錢
    來，我要擔保債務等語（見96年度偵字第28349號偵查卷第
    132頁），是被告戊○○、丁○○前於警詢及偵查中均係一
    致供稱由被告戊○○介紹前往東樺當鋪借款之客戶，於典當
    車輛借款時必須留車，東樺當鋪不過係將借款人所質押之車
    輛交由被告戊○○保管，並支付被告戊○○一定之保管費用
    ，是被告戊○○、丁○○於本院審理中翻異前詞，改稱壬○○、庚○○向東樺當鋪借款時，東樺當鋪均係以原車使用（
    即免留車）之方式貸與款項云云，是否可信，已非無疑。
  (三)又證人庚○○於本院審理中證稱：戊○○帶我到板橋的東樺
    當鋪去借錢，第一次我們是借了27萬元，時間好像是96年8
    月30日，利息是9分，我在9月12日打電話跟戊○○說我可以
    還這筆錢，戊○○有點生氣，因為我借款時間太短，我說是
    否還這筆錢就可以把車子拿回來，戊○○跟我說因為我沒有
    提早跟他說，他已經把車子租出去，要9月18日才可以拿車
    子回來，這時我才知道我的車子是戊○○拿去用，我有質問
    他，他說他不拿我們的車子去用他要賺什麼；月息多少是東
    樺當鋪的人跟我說的，是月息9分，借款當時沒有提到說車
    子要給戊○○用的事情，我認為我的車子是在放在東樺當鋪
    裡面；本來項經理說車子過戶就可以牽車，但是他有說他不
    知道我跟戊○○是什麼關係，我有跟項經理說將車子交給戊○○就好，所以項經理就將車子交給戊○○，交車的時間我
    不太記得，大概就是我第一次去東樺當鋪借錢的時候等語（
    見本院98年5月14日審判筆錄第4、5、7、8頁），證人壬○○於本院審理中亦證稱：戊○○沒有說車子要給他使用等語
    （見本院98年5月14日審判筆錄第13頁），足見在證人庚○○前往東樺當鋪借款時，東樺當鋪之員工並未向證人庚○○
    表示無需留車，證人庚○○亦認其所有之車號0408-T H號自
    用小客車係質押於東樺當鋪內，直至證人庚○○欲提前清償
    借款時，被告戊○○始告知已將車號0408-TH號自用小客車
    出租予他人使用，證人庚○○、壬○○事先亦均未曾與被告
    戊○○達成協議，同意將車號0408-TH號自用小客車或車號
    0422-QM號自用小客車交予被告戊○○作為租賃車使用。衡
    情，以證人庚○○、壬○○向東樺當鋪借款時均係心智正常
    之成年人，具有相當之智識及社會經驗，其等應均知以車輛
    向當鋪典當借款，需將車輛質押於當鋪以為擔保，而現今社
    會雖有不少當鋪打出「借款免留車」或「原車使用」口號以
    吸引客戶上門借款，惟該等當鋪既係以「借款免留車」或「
    原車使用」為號召吸引客戶上門，在借款過程中，當鋪員工
    自會向客戶表明可「免留車」以提高客戶之借款意願，再者
    ，若證人庚○○、壬○○在向東樺當鋪借款時即知無需留車
    以為擔保，證人壬○○、庚○○應會向東樺當鋪或被告戊○○要求取回車號0422-QM號自用小客車或車號0408-T H號自
    用小客車之占有，倘同意交由被告戊○○使用，亦會
    與被告戊○○有所協議為是，豈有全然不知其等用以典當借
    款之車號0422-QM號自用小客車、車號0408-TH號自用小客車
    ，在典當期間係由被告戊○○作為租賃車使用之理，是由證
    人壬○○、庚○○在向東樺當鋪借款後，均未向東樺當鋪或
    被告戊○○要求取回車號0422-QM號自用小客車或車號04
    08-TH號自用小客車之占有，亦未曾就車號0422-QM號自用小
    客車、車號0408-TH號自用小客車之使用情況與被告戊○○
    有所協議，可見在證人庚○○、壬○○持車向東樺當鋪典當
    借款之過程中，當鋪員工或被告戊○○、丁○○確未曾向證
    人庚○○、壬○○表明無需留車，是被告戊○○、丁○○前
    於警詢、偵查中供稱由被告戊○○帶來向東樺當鋪借款之客
    戶亦需留車，且係將該等車輛交予被告戊○○保管一節，應
    較被告戊○○、丁○○嗣後於本院審理中改稱無需留車一節
    為可採，先予敘明。
  (四)又證人庚○○於本院審理中證稱：戊○○帶我到板橋的東樺
    當鋪借錢，第一次我們是借了27萬元，時間好像是96年8月
    30日，利息是9分，我確定是還了27萬元，第二次去借錢的
    時候是我自己一個人去東樺當鋪的，我拿到的錢確實有扣掉
    1萬3千5百元的利息，當時東樺當鋪的人不是在庭的被告丁○○等語（見本院98年5月14日審判筆錄第4、10頁），核與
    被告丁○○辯稱證人庚○○前往東樺當鋪當車時並非由其經
    手一節相符，是證人庚○○於起訴書所示之時間即96年10月
    間前往東樺當鋪借款15萬元時，東樺當鋪之承辦人員並非被
    告丁○○，應可認定。因之，以被告丁○○僅係東樺當鋪之
    員工，並非負責人，有東樺當鋪營利事業登記資料1紙在卷
    可稽，自不得認被告丁○○就東樺當鋪所有之放款均係有所
    參與，而證人庚○○於起訴書所示之時間即96年10月間前往
    東樺當鋪借款15萬元時，既非由被告丁○○經手，亦無積極
    證據足證被告丁○○就該筆放款有何授權、指示實際放款人
    或與實際放款人有何犯意之聯絡，是公訴意旨認證人庚○○
    於起訴書所示之時間即96年10月間前往東樺當鋪借款15 萬
    元時，係由被告丁○○負責放款一節，容有未洽。
  (五)又證人壬○○係於96年1月8日，邀同陳羿伶為連帶保證人，
    以附條件買賣之方式，向和潤企業股份有限公司購買車號
    0422-QM號自用小客車，分期付款金額為49萬，分期付款利
    率為年利率百分之7.12，證人壬○○僅繳交至96年11月8日
    之利息等情，有動產擔保附條件買賣契約書、動產擔保交易
    附條件買賣設定登記申請書、分期繳款明細、經強制執行程
    序還款明細各1件在卷可稽，而由上開動產擔保附條件買賣
    契約書、動產擔保交易附條件買賣設定登記申請書可知，該
    等文件上已清楚載明壬○○係以附條件買賣之方式向和潤企
    業股份有限公司購買車號0422-QM號自用小客車，並申請附
    條件買賣登記，該等文書既均係由證人壬○○所親自簽署，
    甚且連帶保證人陳羿伶亦係由證人壬○○所親自覓得，已經
    證人壬○○於本院審理中證述明確，證人壬○○絕無不知其
    有購買車號0422-QM號自用小客車且需負擔車貸之可能；再
    者，證人壬○○於96年1月9日確有以車號0422-QM號自用小
    客車向東樺當鋪典當借款15萬元一節，業經被告戊○○、丁○○供承在卷，並有東樺當鋪提供之當票1張在卷可稽，以
    該當票上不但清楚記載典當之車輛資料，亦清楚記載典當之
    金額為15萬元，復經證人壬○○親自捺印指印於上，再參以
    向當鋪典當借款需支付利息，乃眾所周知之事，以證人壬○○在向東樺當鋪典當借款時係心智正常之成年人，證人壬○○豈有不知其係以車號0422-QM號自用小客車向東樺當鋪典
    當借款15萬元並需支付利息之理。因之，證人壬○○就本件
    借款之模式，係先由其以附條件買賣之方式向和潤企業股份
    有限公司購買車號0422-QM號自用小客車，再以車號0422
    -QM號自用小客車向東樺當鋪典當借款，扣除應給付予和潤
    企業股份有限公司之頭期款後，由證人壬○○取得典當所得
    之其餘現金，及其所需負擔之費用係包括購車之車貸及向當
    鋪典當借款之利息等節，均係有所認識，應可認定。
  (六)又證人庚○○係於96年9月3日，邀同黃明建、施佩君為連帶
    保證人，以附條件買賣之方式，向福灣企業股份有限公司購
    買車號0408-TH號自用小客車，分期付款總價為67萬4千5百
    元，頭期款為13萬9千元，分期付款利率為年利率百分之
    4.506，有附條件買賣合約、繳息明細各1份在卷可稽，而證
    人庚○○於96年10月15日係自行前往東樺當鋪，以車號
    0408-TH號自用小客車典當借款15萬元，預扣第一期利息1萬
    3千5百元等情，亦經證人庚○○於本院審理中證述明確，另
    證人庚○○就本件借款之模式，係先由其以附條件買賣之方
    式向福灣企業股份有限公司購買車號0408-TH號自用小客車
    ，再以車號0408-TH號自用小客車向東樺當鋪典當，扣除應
    給付予福灣企業股份有限公司之頭期款後，由證人庚○○取
    得典當所得之其餘現金，及其所需負擔之費用係包括購車之
    車貸及向當鋪典當借款之利息等節均係有所認識，復經證人
    庚○○於本院審理中證述明確，自均可認定。
  (七)又證人壬○○、庚○○係以附條件買賣之方式向和潤、福灣
    企業股份有限公司購買車號0422-QM號自用小客車、車號04
    08-TH號自用小客車，已如前述，而依渠等與和潤、福灣企
    業股份有限公司簽訂之動產擔保附條件買賣契約書、附條件
    買賣合約之約定，證人壬○○、庚○○在付清分期款總價前
    ，僅得先行占有標的物即車號0422-QM號自用小客車、車號
    0408-TH號自用小客車，和潤、福灣企業股份有限公司仍保
    有該等車輛之所有權，且證人壬○○、庚○○在付清分期款
    總價前，並不得將車號0422-QM號自用小客車、車號0408-T
    H號自用小客車出質、出租、出賣予他人或為其他處分，若
    有出質、出租、出賣或為其他處分等情事，並構成和潤、福
    灣企業股份有限公司得取回占有標的物之事由，有動產擔保
    附條件買賣契約書、附條件買賣合約各1份在卷可稽，是證
    人壬○○、庚○○於取得車號0422-QM號自用小客車、車號
    0408-TH號自用小客車後，依約本即不得將之持往當鋪典當
    ，證人壬○○、庚○○將該等車輛持往東樺當鋪典當，已係
    違約在先，實難想像和潤、福灣企業股份有限公司與東樺當
    鋪或被告戊○○間就東樺當鋪放款予證人壬○○、庚○○之
    行為會有何犯意之聯絡；而證人壬○○、庚○○以附條件買
    賣之方式向和潤、福灣企業股份有限公司購買車號0422-QM
    號自用小客車、車號0408-TH號自用小客車，依法和潤、福
    灣企業股份有限公司本即可向證人壬○○、庚○○收取利息
    ，此部分之利息既係由和潤、福灣企業股份有限公司依法收
    取，實與證人壬○○、庚○○事後違反附條件買賣之約定，
    擅持車號0422-QM號自用小客車、車號0408-TH號自用小客車
    向東樺當鋪典當借款一事全然無關；況證人壬○○、庚○○
    之所以同時需要負擔車貸及當鋪利息，實係因證人壬○○、
    庚○○為取得現金，在無法付清車款之情形下，先以附條件
    買賣之方式取得車輛，再以車輛為擔保向當鋪借款用以支付
    汽車頭期款，剩下之現金再由證人壬○○、庚○○取用所致
    ，而證人壬○○、庚○○所購得之車號0422-QM號自用小客
    車、車號0408-TH號自用小客車均係價值數十萬元之物，證
    人壬○○、庚○○未能一次繳清車款，因此需要負擔車貸分
    期款乃理所當然之事，且與證人壬○○、庚○○事後再以車
    號0422-QM號自用小客車、車號0408-TH號自用小客車向當鋪
    典當借款無關，是在認定東樺當鋪於附表所示之時間貸與證
    人壬○○、庚○○各15萬元所收取之利息究係若干，亦即東
    樺當鋪所收取之利息是否構成重利時，自不應將證人壬○○
    、庚○○依法應負擔之車貸分期款一併計入，附此敘明。
  (八)又被告丁○○於本院審理中雖辯稱向證人壬○○收取之月息
    僅6.5分，東樺當鋪函覆本院亦稱向壬○○收取之利息初為
    月息7分，後於96年6月12日改為月息6.5分，向庚○○收取
    之利息則僅為月息7分云云，惟證人壬○○、庚○○於本院
    審理中均明確證稱於附表所示時間借款15萬元，每月應付之
    利息為1萬3千5百元，換算月息為9分，且被告戊○○於本院
    審理中亦供稱：壬○○、庚○○每個月拿給我1萬3 千5百元
    的利息，我交給東樺當鋪是用15萬元乘以百分之6.5計算，
    中間的差額是因為車子都放在我那邊就當作是倉棧費（見本
    院98年5月14日審判筆錄第16頁）；東樺當鋪是跟我還有客
    人講要收利息是9分，我實際交給東樺的利息只有6.5，中間
    的差額我自己的認知這是東樺付給我的佣金還有倉棧費，因
    為車子是在我這邊，我也需要去租車位來停車，這個我跟東
    樺是沒有約定等語（見本院98年6月25日審判筆錄第15頁）
    ，足見證人壬○○、庚○○證稱其於附表所示之時間向東樺
    當鋪借款15萬元，每月應付之利息為1萬3千5百元，換算月
    息為9分一節，應可採信。至東樺當鋪因被告戊○○介紹客
    戶前來借款，將被告戊○○所介紹客戶質押之車輛交予被告
    戊○○保管，並另行支付佣金或保管費予被告戊○○，此乃
    東樺當鋪與被告戊○○間之約定，與證人壬○○、庚○○無
    關，當不得將此部分應支付予被告戊○○之費用由利息中扣
    除，而謂僅向證人壬○○、庚○○收取月息6.5分。因之，
    證人壬○○、庚○○於附表所示之時間向東樺當鋪典當借款
    ，東樺當鋪向證人壬○○、庚○○收取之利息為月息4分加
    計倉棧費百分之5，應可認定。按當舖業以年率為準之利率
    ，最高不得超過百分之48；當舖業除收利息及倉棧費外，不
    得收取其他費用，倉棧費之最高額，不得超過收當金額百分
    之5，90年6月6日公布之當舖業法第11條第1項第3款、第2項
    及第20條，分別定有明文。查，證人壬○○、庚○○於附表
    所示之時間向東樺當鋪典當借款時，確有將車號0422-QM號
    自用小客車、車號0408-TH號自用小客車質押於東樺當鋪內
    ，已如前述，而東樺當舖領有臺北縣政府發給之營利事業登
    記證，亦有東樺當鋪營利事業登記資料1紙在卷可稽，自屬
    當舖業法所指當舖無訛，被告丁○○或東樺當鋪之員工以該
    當舖名義，受理壬○○、庚○○之質押借款，並約定利息為
    月息百分之4，倉棧費為百分之5，並無違反前開當舖業法所
    規定許可之利息及倉棧費上限，自難認係重利。
  (九)又被告己○○係國都豐田汽車公司之業務員，有名片1紙在
    卷可稽，而依證人壬○○於本院審理中證稱：我是看報紙說
    無車可以貸款，我就打電話問戊○○說我家庭困難，小孩車
    禍需要錢，然後戊○○就跟我說只要將身分證影印給他，看
    我的信用是否可以用分期付款買車，然後我給戊○○身分證
    影本後第三天他就跟我說可以辦，然後他說業務洪先生會跟
    我聯絡，之後洪先生就打電話跟我約在板橋四川路的愛買見
    面，當時戊○○沒有去，洪先生就是在庭的己○○，己○○
    就拿了一些資料給我簽，我當時有問己○○說這是一般辦貸
    款的車子嗎，己○○就說我有問題的話就去問戊○○，當時
    我確實知道是要分期付款買車子，簽完之後己○○問我說我
    是否可以找朋友當保人，我就找陳羿伶當我的保人，我就給
    己○○我朋友的電話，己○○就自己去聯絡他，他們簽了什
    麼我不知道，因為當時我沒有去，結果過了十多天，戊○○
    就打電話跟我說我辦車過了，但是戊○○就說我需要過去東
    樺當舖辦借款才可以拿到錢，戊○○就跟我約在東樺當舖的
    門口見面，在東樺當舖裡面就有寫了一些借的單據跟本票等
    語（見本院98年5月14日審判筆錄第12頁），亦可知被告己○○僅負責銷售車號0422-QM號自用小客車予證人壬○○，
    並未參與後續證人壬○○向東樺當鋪典當借款之過程，且被
    告己○○銷售車號0422-QM號自用小客車與證人壬○○之過
    程，與一般汽車業務員銷售汽車之過程無異，辦理車貸之過
    程亦符合一般規定，復無任何積極證據足認被告己○○有因
    證人壬○○向東樺當鋪借款而取得任何利益，自難僅以證人
    壬○○用以向東樺當鋪典當借款之車號0422-QM號自用小客
    車係經由被告己○○所銷售，即認被告己○○與被告戊○○
    、丁○○就東樺當鋪放款予證人壬○○並收取利息部分有何
    犯意之聯絡。
  (十)又被告甲○○確有為被告戊○○於96年11月7日向證人壬○○收取過一次利息一節，固為被告甲○○於本院審理中所自
    承，核與證人壬○○於本院審理中之證述情節相符，惟證人
    壬○○於本院審理中亦證稱：我去買車或去跟東樺當鋪借錢
    的過程中，甲○○都沒有跟我去，因為戊○○很兇，所以我
    叫他叫別人來收利息，我之前認識甲○○等語（見本院98年
    5月14日審判筆錄第13頁），足見被告甲○○並未參與被告
    戊○○或東樺當鋪借款予證人壬○○之過程，證人壬○○不
    過係因為覺得被告戊○○很兇，始要求被告戊○○叫被告甲○○來收取一次利息而已，亦無任何積極證據足認被告甲○○有因證人壬○○向東樺當鋪借款而取得任何利益，自難僅
    以被告甲○○係任職於正興租車行，即認被告甲○○與被告
    戊○○、丁○○就東樺當鋪放款予證人壬○○並收取利息部
    分有何犯意之聯絡。
  (十一)又證人壬○○於偵查中固證稱被告丙○○有於96年7、8月間
    貸與其2萬元，並向其收取每10天6千元之利息云云，惟證人
    壬○○於本院審理中證稱：「（請妳看一下現在坐在被告席
    最左邊、穿著黑色衣服的先生【被告丙○○】，妳是否見過
    他？）沒有；（妳既然說沒有見過丙○○，為何在偵查中說
    妳有跟他借過錢？）是在7、8月的時候我錢不夠，被告戊○○說要介紹錢莊的人給我，我沒有辦法確定我當時是否是跟
    在庭上的被告丙○○借錢的」等語（見本院98年5月14日審
    判筆錄第14頁），是由證人壬○○於本院審理中根本無法認
    出被告丙○○，亦無法確認於96年7、8月間貸與其金錢之人
    即係被告丙○○，則被告丙○○辯稱其並未貸與金錢予證人
    壬○○一節，應非無據。
五、綜上，公訴意旨所指如附表編號1所示部分，除證人辛○○
    之片面指述外，並無其他證據可資佐證，且證人辛○○之證
    述情節與在被告戊○○住處及正興租車行所查扣之本票及東
    樺當鋪回覆之典當資料均不相符，自難遽行採信；而證人壬○○、庚○○於附表所示之時間向東樺當鋪借款時，確有將
    車號0422-QM號自用小客車、車號0408-TH號自用小客車質押
    於東樺當鋪內，已如前述，則東樺當鋪與證人壬○○、庚○○約定該等借款之利息為月息百分之4，倉棧費為百分之5，
    並無違反當舖業法所規定許可之利息及倉棧費上限，自難認
    係重利；而被告甲○○、己○○並未參與壬○○向東樺當鋪
    借款之過程，亦無任何積極證據足認被告己○○、甲○○有
    因證人壬○○向東樺當鋪借款而取得任何利益，自難僅以被
    告己○○有出售車號0422-QM號自用小客車予證人壬○○及
    被告甲○○係任職於正興租車行，即認被告甲○○、己○○
    與被告戊○○、丁○○就東樺當鋪放款予證人壬○○並收取
    利息部分有犯意之聯絡；另證人壬○○於本院審理中根本無
    法認出被告丙○○，亦無法確認於96年7、8月間貸與其金錢
    之人即係被告丙○○，則被告丙○○辯稱其並未貸與金錢予
    證人壬○○一節，應非無據。是公訴人所舉之事證均不足以
    證明被告戊○○、甲○○、丁○○、己○○、丙○○確有為
    此部分重利行為。此外，本院復查無其他積極證據足資證明
    被告戊○○、甲○○、丁○○、己○○、丙○○確有公訴人
    所指之此部分重利犯行，揆諸首揭法條及判例意旨，自應為
    無罪之諭知。
據上論斷，應依刑事訴訟法第299條第1項前段、第301條第1項，
刑法第344條、第41條第1項前段、第38條第1項第2款，刑法施行
法第1條之1，判決如主文。
本案經檢察官李巧菱到庭執行職務。
中    華    民    國    98    年    7     月    9     日
                      刑事第十二庭法  官曾淑娟上列正本證
明與原本無異。
如不服本判決，應於判決送達後10日內敘明上訴理由，向本院提
出上訴狀 (應附繕本)，上訴於臺灣高等法院。其未敘述上訴理
由者，應於上訴期間屆滿後20日內向本院補提理由書「切勿逕送
上級法院」。
                                    書記官    謝雪紅
中    華    民    國    98    年    7     月    9     日
附表：
┌─┬───┬───┬───┬─────┬─────┬────┬───────┐
│編│時間  │行為人│被害人│ 借款金額 │  利  息  │車    號│  犯罪手法    │
│號│      │      │      │（新臺幣）│（新臺幣）│        │              │
├─┼───┼───┼───┼─────┼─────┼────┼───────┤
│1 │95年7 │戊○○│辛○○│5萬元     │1萬7千元  │JR－0840│被告戊○○將莊│
│  │月    │丁○○│      │          │          │9736－EY│崑榮所有之左列│
│  │      │      │      │          │          │        │車輛向東樺當舖│
│  │      │      │      │          │          │        │借款後，再將該│
│  │      │      │      │          │          │        │車作為租賃車使│
│  │      │      │      │          │          │        │用。          │
├─┼───┼───┼───┼─────┼─────┼────┼───────┤
│2 │95年12│戊○○│壬○○│15萬元（扣│1 萬3 千5 │0422－QM│被告戊○○在報│
│  │月    │甲○○│      │除購車頭期│百元當鋪利│        │紙刊登借款廣告│
│  │      │丁○○│      │款5 萬8 千│息（月息9 │        │，壬○○與被告│
│  │      │己○○│      │元，實拿9 │分）及6791│        │戊○○談妥以購│
│  │      │      │      │萬2千元） │元車貸利息│        │車貸款方式借款│
│  │      │      │      │          │          │        │條件後，由被告│
│  │      │      │      │          │          │        │己○○將購車契│
│  │      │      │      │          │          │        │約書交付壬○○│
│  │      │      │      │          │          │        │簽署後，再由被│
│  │      │      │      │          │          │        │告戊○○帶領彭│
│  │      │      │      │          │          │        │紅瓊前往東樺當│
│  │      │      │      │          │          │        │舖向被告丁○○│
│  │      │      │      │          │          │        │借款15萬元，扣│
│  │      │      │      │          │          │        │除支付購車頭期│
│  │      │      │      │          │          │        │款5 萬8 千元後│
│  │      │      │      │          │          │        │，壬○○實拿9 │
│  │      │      │      │          │          │        │萬千元，被告呂│
│  │      │      │      │          │          │        │明仁並未質押該│
│  │      │      │      │          │          │        │車，再將該車交│
│  │      │      │      │          │          │        │由被告戊○○作│
│  │      │      │      │          │          │        │為租賃車使用。│
├─┼───┼───┼───┼─────┼─────┼────┼───────┤
│3 │96年10│戊○○│庚○○│15萬元    │1 萬3 千5 │0408－TH│被告戊○○在報│
│  │月    │丁○○│      │          │百元當鋪利│        │紙刊登借款廣告│
│  │      │      │      │          │息及車貸利│        │，庚○○先以分│
│  │      │      │      │          │息1 萬4 千│        │期方式購買車輛│
│  │      │      │      │          │元        │        │後，再由被告林│
│  │      │      │      │          │          │        │宏杰帶領庚○○│
│  │      │      │      │          │          │        │前往東樺當舖典│
│  │      │      │      │          │          │        │當向被告丁○○│
│  │      │      │      │          │          │        │借款15萬元，被│
│  │      │      │      │          │          │        │告丁○○並未質│
│  │      │      │      │          │          │        │押該車，再將該│
│  │      │      │      │          │          │        │車交由被告林宏│
│  │      │      │      │          │          │        │杰作為租賃車使│
│  │      │      │      │          │          │        │用。          │
└─┴───┴───┴───┴─────┴─────┴────┴───────┘
附錄本案論罪科刑法條全文：
中華民國刑法第344條
乘他人急迫、輕率或無經驗貸以金錢或其他物品，而取得與原本
顯不相當之重利者，處1年以下有期徒刑、拘役或科或併科1千元
以下罰金。


司法院資訊處製作；財團法人民間司法改革基金會備份。
